【裁判字號】    89,易,35
【裁判日期】    890517
【裁判案由】    違反毒品危害防制條例
【裁判全文】
臺灣新竹地方法院刑事判決                        八十九年度易字第三五號
    公  訴  人  臺灣新竹地方法院檢察署檢察官
    被      告  甲○○
右列被告因違反毒品危害防制條例案件，經檢察官提起公訴（八十八年度毒偵字第六
七二號），本院判決如左：
    主  文
本件公訴不受理。
    理  由
一、公訴意旨略以：被告甲○○前因施用毒品案件，經本院以八十七年度易字第四七
    六號裁定送觀察、勒戒後，認無繼續施用毒品傾向，並經公訴人於八十七年十一
    月十七日以八十七年度偵字第七五三四、七七五九號、八十七年度偵緝字第二二
    一號為不起訴處分確定。詎其又基於概括犯意，自八十七年十一月十八日起至同
    年十二月二日止，施用第二級毒品再為警查獲，經本院以八十七年度毒聲字第一
    ０八四號裁定送觀察、勒戒後，認有繼續施用毒品傾向，再由本院以八十七年度
    毒聲字第一二０九號裁定令入戒治處所施以強制戒治一年確定，並自八十八年二
    月一日起送臺灣臺中戒治所強制戒治，嗣又經本院以八十八年度毒聲字第一二三
    六號裁定停止戒治，停止戒治期間付保護管束。惟被告復不知悔改，又基於概括
    之犯意，自八十八年八月間起至同年十月十八日止，多次在桃園縣龍潭鄉等處施
    用第二級毒品安非他命，而於八十八年十月十八日晚上九時許，在新竹縣新豐鄉
    道○街一二六巷口為警查獲，並扣得安非他命一．二公克，因認被告涉有毒品危
    害防制條例第十條第二項之罪嫌等語。
二、按起訴之程序違背規定者，應諭知不受理之判決，刑事訴訟法第三百零三條第一
    款定有明文。又犯毒品危害防制條例第十條之罪者，檢察官應先將被告送勒戒處
    所觀察、勒戒。經觀察、勒戒後，無繼續施用毒品傾向者，應由檢察官為不起訴
    之處分。依前項規定為不起訴之處分後，五年內再犯同法第十條之罪，經觀察、
    勒戒後，認有繼續施用毒品之傾向者，不適用前項之規定。本條例修正施行前繫
    屬之案件．．．於修正施行後，依左列規定處理之：．．．三、審判中之案件，
    由法院依修正後規定處理之；依修正後規定應為不起訴之處分者，法院應為免刑
    之判決，毒品危害防制條例第二十條第一、二、三項、第三十五條第三款亦定有
    明文。又本條例修正施行前犯．．．麻醉藥品管理條例第十三條之一第二項第四
    款之罪．．．審理中之案件，應由法院逕為裁定，將被告送勒戒處所觀察、勒戒
    ，經觀察、勒戒結果，無繼續施用毒品傾向者，法院應為免刑之判決；有繼續施
    用毒品傾向者，應逕為裁定將被告送戒治處所強制戒治，強制戒治期滿，法院應
    為免刑之判決。依前項規定為免刑之判決後，五年內再犯本條例第十條之罪者，
    分別適用本條例第二十條第三項或第二十三條第二項之規定處理，毒品危害防制
    條例施行細則第二十六條第一項第二款、第二項亦載有明文。揆諸前揭規定，毒
    品危害防制條例關於初犯施用毒品罪及五年內再犯施用毒品罪，而經送觀察、勒
    戒結果，認無繼續施用毒品之傾向者，即應由檢察官為不起訴處分；而毒品危害
    防制條例修正施行前犯麻醉藥品管理條例第十三條之一第二項第四款之罪繫屬法
    院之案件，則由法院逕行裁定送觀察、勒戒，而觀察、勒戒結果，認無繼續施用
    毒品之傾向者，乃應由法院為免刑判決。據此，顯然毒品危害防制條例關於初犯
    施用毒品罪及五年內再犯施用毒品罪，而經送觀察、勒戒結果，認無繼續施用毒
    品之傾向者，即採「除刑不除罪」之立法，此觀毒品危害防制條例第二十條第一
    、二項、第三十五條第三款及毒品危害防制條例施行細則第二十六條第一項第二
    款、第二項之規定即明。揆諸前開說明，毒品毒品危害防制條例於初犯施用毒品
    罪及五年內再犯施用毒品罪，而經送觀察、勒戒結果，認無繼續施用毒品之傾向
    者，既係採「除刑不除罪」之立法，故基本上關於施用毒品之罪名仍在，惟僅由
    檢察官依法為不起訴處分（毒品危害防制條例修正施行前繫屬法院之案件，則由
    法院為免刑判決）。從而，關於施用毒品罪既係採除刑不除罪之立法（按指前開
    所述毒品毒品危害防制條例於初犯施用毒品罪及五年內再犯施用毒品罪，而經送
    觀察、勒戒結果，認無繼續施用毒品之傾向者），而應分別由檢察官及法院為不
    起訴處分或免刑判決，自仍應依一般之刑事犯罪處理，事理至明。綜上，犯毒品
    危害防制條例第十條之罪，而應由檢察官提起公訴者，乃以初犯毒品危害防制條
    例第十條之罪，經檢察官移送法院裁定送勒戒處所觀察、勒戒後，無繼續施用毒
    品傾向，而由檢察官為不起訴處分後，五年內再犯同法第十條之罪，且經觀察、
    勒戒後，認有繼續施用毒品之傾向者；或毒品危害防制條例修正施行前繫屬法院
    之案件，由法院送觀察、勒戒後，認無繼續施用毒品之傾向，而由法院為免刑判
    決後，五年內再犯同法第十條之罪，且經觀察、勒戒後，認有繼續施用毒品之傾
    向者，始得為之。（按本件僅論述再犯應由檢察官提起公訴之情形，而不論述三
    犯之情形）。又按，檢察官就犯罪事實一部起訴者，其效力及於全部，刑事訴訟
    法第二百六十七條載有明文。據此，檢察官就具有審判不可分之關係者（例如連
    續犯之裁判上一罪關係者）一部起訴，其起訴之效力即及於全部，嗣後檢察官再
    就他部為不起訴處分，該不起訴處分即屬無效。
三、經查，被告確係於八十六年間因違反麻醉藥品管理條例案件（非法吸用化學合成
    麻醉藥品安非他命），經公訴人向本院提起公訴，嗣毒品危害防制條例於八十七
    年五月二十日公布施行，並於同年月二十二日生效，本院乃依前揭毒品危害防制
    條例第三十五條第三款及毒品危害防制條例施行細則第二十六條第一項第二款之
    規定，於八十七年八月十五日逕依職權裁定將被告送勒戒處所觀察、勒戒，旋於
    八十七年十月二十二日將被告送勒戒處所即臺灣新竹看守所附設勒戒所執行觀察
    、勒戒，而經觀察、勒戒結果，認無繼續施用毒品傾向，乃於八十七年十一月十
    三日予以釋放，並於八十七年十二月八日以八十七年度易字第四六七號刑事判決
    為免刑之判決，而於八十八年一月十一日判決確定，有臺灣高等法院被告全國前
    案紀錄表、臺灣新竹地方法院檢察署行案資料查註紀錄表、本院八十七年度易字
    第四六七號刑事判決暨執行指揮書、臺灣新竹看守所八十七年十一月十日竹所總
    字第一七一二號函、有無繼續施用毒品傾向證明書、釋放通知等在卷足稽。然被
    告於前開案件本院審理中，於執行觀察、勒戒前，又繼續施用第二級毒品安非他
    命，迄至八十七年十月三日止，有臺灣新竹地方法院檢察署檢察官八十七年度偵
    字第八四四０號聲請簡易判決處刑書在卷可參。顯然被告於前開執行觀察、勒戒
    前繼續施用第二級毒品安非他命之行為，應係基於概括之犯意為之。據此，被告
    迄至八十七年十月三日止連續施用第二級毒品安非他命之行為，自與本院八十七
    年度易字第四六七號案件具有連續犯裁判上一罪之審判不可分之關係，自均為本
    院八十七年度易字第四六七號案件起訴效力範為所及。從而，公訴人援引本院前
    開案件執行觀察、勒戒結果，而於八十七年十一月十七日以八十七年度偵字第七
    五三四、七七五九號、偵緝字第二二一號為不起訴處分，揆諸前開說明，該不起
    訴處分即屬無效。此觀檢察機關辦理毒品危害防制條例案件應行注意事項第三十
    條亦僅載明就本條例修正施行「前」被告涉犯．．．麻醉藥品管理條例第十三條
    之一第二項第四款之罪嫌，於「偵查中」．．．檢察官應聲請法院裁定觀察、勒
    戒，並．．．依本條例之規定處理，而未及毒品危害防制條例修正施行前繫屬法
    院之案件，於法院審理中連續施用毒品之情形為規範即明。
四、第查，被告於本院八十七年度易字第四六七號案件執行觀察、勒戒，而經觀察、
    勒戒結果，認無繼續施用毒品傾向，乃於八十七年十一月十三日予以釋放，已如
    前述。然被告於本院八十七年度易字第四六七號案件為免刑之判決前，又自八十
    七年十一月十七日起至同年十二月一日止，連續多次施用第二級毒品安非他命，
    而於八十七年十二月二日為警查獲，旋經公訴人聲請本院於八十七年十二月二日
    以八十七年度毒聲字第一０八四號裁定送勒戒處所觀察、勒戒，亦有本院八十七
    年度毒聲字第一０八四號刑事裁定附卷可稽。參照前揭說明，被告於本院八十七
    年度易字第四六七號案件執行觀察、勒戒結果，既認無繼續施用毒品傾向，則其
    又自八十七年十一月十七日起至同年十二月一日止，連續多次施用第二級毒品安
    非他命之行為，即堪認係另行起意。惟查，犯毒品危害防制條例第十條之罪，而
    應由檢察官提起公訴者，乃以初犯毒品危害防制條例第十條之罪，經檢察官移送
    法院裁定送勒戒處所觀察、勒戒後，無繼續施用毒品傾向，而由檢察官為不起訴
    處分「後」，五年內「再犯」同法第十條之罪，且經觀察、勒戒後，認有繼續施
    用毒品之傾向者；或毒品危害防制條例修正施行前繫屬法院之案件，由法院送觀
    察、勒戒後，認無繼續施用毒品之傾向，而由法院為免刑判決「後」，五年內「
    再犯」同法第十條之罪，且經觀察、勒戒後，認有繼續施用毒品之傾向者，始得
    為之。（按本件僅論述再犯應由檢察官提起公訴之情形，而不論述三犯之情形）
    ，亦如前述。從而，被告自八十七年十一月十七日起至同年十二月一日止，連續
    多次施用第二級毒品安非他命之行為，固堪認係另行起意，且係在臺灣新竹地方
    法院院檢察署檢察官於八十七年十一月十七日以八十七年度偵字第七五三四、七
    七五九號、偵緝字第二二一號為不起訴處分「之後」所為，惟該不起訴處分乃屬
    無效，自與首揭初犯毒品危害防制條例第十條之罪，經檢察官移送法院裁定送勒
    戒處所觀察、勒戒後，無繼續施用毒品傾向，而由檢察官為不起訴處分「後」，
    五年內「再犯」同法第十條之罪之規定不合，自不得據以聲請送勒戒處所觀察、
    勒戒；又被告自八十七年十一月十七日起至同年十二月一日止，連續多次施用第
    二級毒品安非他命之行為，係在本院八十七年度易字第四六七號免刑判決「前」
    所為，亦與前揭初犯毒品危害防制條例第十條之罪，而在毒品危害防制條例修正
    施行前繫屬法院之案件，由法院送觀察、勒戒後，認無繼續施用毒品之傾向，而
    由法院為免刑判決「後」，五年內「再犯」同法第十條之罪之規定不符，亦不得
    再據以聲請送勒戒處所觀察、勒戒。綜上，被告自八十七年十一月十七日起至同
    年十二月一日止，連續多次施用第二級毒品安非他命之行為，既不得據以聲請送
    勒戒處所觀察、勒戒，而本院誤以八十七年度毒聲字第一０八四號裁定將被告送
    勒戒處所觀察、勒戒；嗣經觀察、勒戒結果，認有繼續施用毒品傾向，又經本院
    再以八十七年度毒聲字第一二０九號裁定將被告令入戒治處所施以強制戒治一年
    ，並由本院以八十八年度竹北簡字第三六號刑事簡易判決判處有期徒刑六月確定
    ；復由本院以八十八年度毒聲字第一二三六號裁定停止戒治；再由本院以八十八
    年度毒聲字第二一六七號裁定撤銷停止戒治，似均尚有未洽。綜據前開所述，被
    告迄至八十七年十二月八日本院八十七年度易字第四六七號為免刑判決前，應僅
    符合毒品危害防制條例「初犯」之情形。從而，本件公訴人認被告自八十八年八
    月間起至同年十月十八日止，連續先後多次施用第二級毒品犯行（按此即係聲請
    人認被告違反保護管束應遵守事項情節重大，而聲請前開本院以八十八年度毒聲
    字第二一六七號裁定撤銷停止戒治），即為「初犯」毒品危害防制條例第十條之
    罪，而在毒品危害防制條例修正施行前繫屬法院之案件，由法院送觀察、勒戒後
    ，認無繼續施用毒品之傾向，而由法院為免刑判決「後」，五年內「再犯」同法
    第十條之罪之情形。而參照毒品危害防制條例第二十條第三項、毒品危害防制條
    例施行細則第二十六條第一項第二款、第二項之規定，被告「初犯」毒品危害防
    制條例第十條之罪，經本院以八十七年度易字第四六七號為免刑判決「後」，五
    年「再犯」同法第十條第二項之施用第二級毒品罪，乃應先聲請法院將被告送勒
    戒處所觀察、勒戒，倘經觀察、勒戒結果，認有繼續施用毒品傾向者，始應由檢
    察官聲請法院裁定將被告先令入戒治處所施以強制戒治，再據以提起公訴。
五、綜上，本件被告自八十八年八月間起至同年十月十八日止，連續先後多次施用第
    二級毒品犯行，「再犯」毒品危害防制條例法第十條第二項之施用第二級毒品罪
    ，公訴人既未先聲請本院將被告送勒戒處所觀察、勒戒，即逕行提起本件公訴，
    起訴之程序即違背規定，依法自應諭知不受理之判決，並不經言詞辯論為之。
據上論斷，應依刑事訴訟法第三百零三條第一款、第三百零七條，判決如主文。
中    華    民    國      八十九      年        五    月      十七      日
                              臺灣新竹地方法院刑事第二庭
                                  法  官     汪  銘  欽
右正本證明與原本無異。
如不服本判決，應於判決送達後十日內向本院提出上訴狀( 應附繕本 )，上訴於
臺灣高等法院。
                                  書記官     朱  志  平
中    華    民    國      八十九      年        五    月      十七      日


司法院資訊處製作；財團法人民間司法改革基金會備份。
